【裁判字號】    98,台上,1751
【裁判日期】    980917
【裁判案由】    侵權行為損害賠償
【裁判全文】
最高法院民事判決            九十八年度台上字第一七五一號
上  訴  人  台南市政府
法定代理人  庚○○
訴訟代理人  林國明律師
上  訴  人  富邦產物保險股份有限公司
法定代理人  壬○○
訴訟代理人  賴盛星律師
上  訴  人  萬裕營造工程股份有限公司
法定代理人  辛○○
上  訴  人  甲○○
            乙○○
共      同
訴訟代理人  何冠慧律師
上  一  人
訴訟代理人  許良宇律師
上  訴  人  戊○○
訴訟代理人  江信賢律師
            蔡麗珠律師
            曾靖雯律師
            熊家興律師
上  訴  人  丁○○
被 上訴 人  丙○○
            正道工業股份有限公司
兼 上一 人
法定代理人  己○○
共      同
訴訟代理人  蔡文斌律師
            王建強律師
            何冠慧律師
            李育禹律師
上列當事人間請求侵權行為損害賠償事件，兩造對於中華民國九
十八年三月三日台灣高等法院台南分院第二審判決（九十六年度
重上字第四八號），各自提起上訴，本院判決如下：
    主  文
原判決除假執行部分外廢棄，發回台灣高等法院台南分院。
    理  由
本件上訴人甲○○、乙○○、戊○○（下稱甲○○等三人）經原
審判決依侵權行為法律關係與共同訴訟人丁○○負連帶賠償責任
。甲○○等三人上訴提出非基於個人關係之抗辯，其訴訟標的對
於丁○○即必須合一確定。依民事訴訟法第五十六條第一款規定
，甲○○等三人之上訴效力及於未經上訴之丁○○。爰將之併列
為上訴人，合先敘明。
本件上訴人台南市政府起訴主張：萬裕營造工程股份有限公司（
下稱萬裕公司）於民國八十六年三月十二日與伊就台南市○○路
拓寬地下街、地下停車場新建工程簽署「台南市○道○○○路拓
寬地下街、地下停車場新建土木、建築工程履約協議書」（下稱
系爭海安路地下街新建工程履約協議書），由萬裕公司承接訴外
人泉安營造事業股份有限公司（下稱泉安公司）與伊先前所訂立
之「台南市○道○○○路拓寬及地下街、地下停車場新建工程合
約」（下稱系爭海安路地下街新建工程契約）。嗣後於八十九年
九月二十七日依上開契約第二十一條之規定終止契約，並達成協
議，訂立終止協議書（下稱終止協議書）。依據終止協議書第二
條第三款約定，對萬裕公司之現有工作瑕疵予以扣款，仍應於原
合約終止日起三年內，就工作負瑕疵擔保責任，但依本協議書已
遭扣款者，不得重複要求負瑕疵擔保責任。萬裕公司得依政府採
購法之規定為瑕疵擔保保證金之繳納，瑕疵擔保保證金金額為新
台幣（下同）四千三百五十萬元整，應於工程結算完四十五天內
繳納。詎萬裕公司系爭工地負責人乙○○與萬裕公司負責人甲○
○意圖為萬裕公司不法之所有，與富邦產物保險股份有限公司（
下稱富邦公司）副理丁○○、富邦公司城中分公司股長戊○○共
同於九十年一月九日出具偽造之富邦公司工程保固保證保險單（
保單號碼為○五二五字第九○ＦＤ0000000號）（下稱保
險單(1)）及保險費六十萬元之收據，供萬裕公司使用。乙○○與
甲○○於取得該假保險單後，即以萬裕公司名義於同月十日函文
給伊，並檢附該假保險單及保險費收據，要求伊核撥海安路地下
街工程保留款，致使伊陷於錯誤而於同月十八日准予發還上開款
項。迨九十一年七月十八日，因海安路地下街已發生地下街基礎
版滲水瑕疵改善及連續壁東北角滲水緊急搶修等工程保固賠償責
任二千二百九十萬元，函請富邦公司履行保固擔保賠償責任，始
知系爭保險單(1)為偽造。又訴外人劉潤貞（已死亡）係正道工業
股份有限公司（下稱正道公司）監察人，負責正道公司與台南市
政府於八十九年二月一日簽訂之「台南市○○○○道路基地開發
經營契約」（下稱海安路ＢＯＴ工程契約）財務工作；乙○○原
於萬裕公司擔任海安路ＢＯＴ工程實際負責人，離職後轉往正道
公司，復負責該工程業務。而己○○係正道公司之董事長，丙○
○、乙○○均係該公司常務董事，共同於八十八年十一月十一日
參招商之甄選投資人開發暨營運台南市○○○○道路基地案件，
依上開公告，申請人應繳納投資保證金五千萬元。己○○、丙○
○、乙○○乃共同謀議以正道公司名義人於切結書載明所提送書
表文件之記載事項均屬事實，並出具授權書授權丙○○全權處理
一切事宜，致使伊誤信正道公司於得標後所提出之各項文件為真
正，而同意甄選該公司為得標人。依系爭海安路ＢＯＴ工程契約
第十一條規定，正道公司於興建期需提供履約保證金一億二千萬
元，應於本契約簽定時交付予伊。己○○、丙○○、乙○○復於
九十年五月二十四日持偽造富邦公司之工程履約保證保險單（下
稱保險單(2)），保險金額一億八千萬元，向伊申請退還原由開立
工程股份有限公司（下稱開立公司）所繳交之工程履約保證保險
單，致使伊陷於錯誤而准予發還。己○○、丙○○、乙○○另於
九十一年六月檢附偽造之富邦保險公司營造綜合保險單，迨同年
七月十八日，向富邦保險公司申請理賠，該公司表示該營造綜合
保險單與保險單(2)均係偽造，伊始知受騙。保險單(2)上所載之金
額，係供履約保證之用，原應於簽約時交付現金予伊，正道公司
違約，其得予以沒收。至於保險單(1)之金額為瑕疵擔保保證金，
故伊至少受有上開二項金額之損害計二億二千三百五十萬元。而
丁○○、戊○○係富邦公司之受僱人，與萬裕公司、正道公司、
甲○○、乙○○、丙○○及己○○應負民法第一百八十五條共同
侵權行為所生之損害，富邦公司應依民法第一百八十八條規定負
連帶賠償責任，為此爰依侵權行為法律關係，請求：(一)甲○○、
乙○○、丙○○、己○○應連帶給付上訴人六億二千六百五十九
萬九千二百四十一元之本息。就其中二億二千三百五十萬元之本
息應與丁○○、戊○○負連帶給付之責；(二)富邦公司、丁○○、
戊○○應連帶給付二億二千三百五十萬元之本息；(三)萬裕公司應
就甲○○應給付部分負連帶給付責任；(四)正道公司應就己○○應
給付部分負連帶給付責任之判決。（第一審為台南市政府全部敗
訴之判決，台南市政府僅就其中萬裕公司工程保固金四千三百五
十萬元及正道公司履約保證金一億八千萬元部分提起上訴【上訴
聲明為：(1)甲○○、乙○○、丙○○、己○○、丁○○、戊○○
應連帶給付二億二千三百五十萬元本息。(2)富邦公司應與丁○○
、戊○○連帶給付。(3)萬裕公司應與甲○○連帶給付。(4)正道公
司應與己○○連帶給付】，未上訴之四億零三百零九萬九千二百
四十一元本息部分，業已確定）。
甲○○則以：工程保固保證金之數額並非損害數額，更非一有應
保固事項，即可全額扣款。再者，台南市政府迄今亦無法就萬裕
公司應負責之工程瑕疵項目、內容舉證。縱保險單(1)係偽造，亦
非即有權全額沒收。伊並非正道公司員工，未曾在該公司任職，
亦否認參與正道公司任何保單，亦無偽造假保單行為云云。乙○
○、丙○○、正道公司及己○○則以：否認有偽造保險單之行為
，己○○、丙○○並經原審刑事判決無罪。台南市政府亦未能證
明其受有損害，或有何因果關係云云。富邦公司則以：台南市○
○○○道公司間已經中華民國仲裁協會作成仲裁判斷，雙方應受
該仲裁判斷之拘束。又台南市政府實際上未受有損害，縱有損害
，其損害與戊○○之行為間亦無相當因果關係，伊自不須連帶負
損害賠償之責。倘認伊應負連帶給付之義務時，伊亦得主張主張
過失相抵云云。戊○○則以：本件刑事部分，尚在審理中，尚有
爭執，伊是否須對負侵權行為損害賠償責任，應俟刑事判決結果
確定。伊否認有共同參與偽造及行使保險單(1)、保險單(2)及營造
綜合保險單之行為云云，資為抗辯。
原審將第一審所為台南市政府敗訴之判決一部廢棄，改判命甲○
○、乙○○、丁○○及戊○○應連帶給付二千二百二十一萬七千
一百十五元之本息，暨萬裕公司應與甲○○之給付、富邦公司應
與戊○○之給付負連帶給付責任，並駁回台南市政府其餘上訴，
無非以：萬裕公司提供之系爭保險單(1)，只有總經理章而無副署
人之簽章，且工程契約內容述要欄，契約金額為空白，其成立要
件顯有欠缺。富邦公司復無此保險單(1)之編號，該保險單號碼與
正道公司提出之保險單(2)之號碼完全相同，上開保險單應屬偽造
無誤。丁○○及戊○○於相關刑事案件偵審中供稱，海安路地下
街新建工程投保事宜，始終由乙○○、甲○○參與洽談，又萬裕
公司用以支付上開工程保固保證保險之支票，係甲○○向乙○○
借用華彬科技股份有限公司之支票，益見乙○○確參與系爭假保
單一事。甲○○於刑事案件調查時亦自承其曾在台北市農會開帳
戶，僅供存兌富邦公司所退保費之二張支票，顯見投保之初即預
知用不法之假保單必遭退保而設立該帳戶。台南市政府主張丁○
○、甲○○、乙○○共謀偽造假保單使用，並由丁○○指示戊○
○出具未蓋樣本之假保單，戊○○亦明知有違富邦公司之職務上
之規定，仍依丁○○之指示出具假保單供甲○○與乙○○向台南
市政府行使，並領取工程剩餘款，應屬真實。從而，上訴人主張
上開四千三百五十萬元部分保險單(1)係甲○○、乙○○、丁○○
、戊○○共同偽造，堪予採信。另己○○為正道公司董事長，丙
○○為常務董事，其二人至九十五年六月均未任職於萬裕公司，
足認彼等二人與萬裕公司並無關係，被訴偽造文書罪嫌，亦經判
決無罪，台南市政府主張彼等二人參與偽造上開保單之行為，未
能舉證以實其說，尚難採信。正道公司提供之系爭面額一億八千
萬元保險單(2)，同無副署人之簽章，工程契約內容述要欄之契約
金額為空白，富邦公司無此保險單編號，亦屬偽造無誤。依戊○
○及丁○○於偵查中供稱，及證人劉元華證述內容，可知富邦公
司對此工程履約保證保險，早已審核不予核保，劉元華並將之告
知甲○○、乙○○、劉潤貞及丁○○等人。而正道公司支付富邦
公司之四百萬元支票，未被兌領，戊○○與丁○○於警偵查中證
稱，該紙支票於富邦公司表明不承保後，已返還甲○○，益可證
甲○○、乙○○、丁○○、戊○○早已知悉富邦公司不予核保一
事，詎甲○○等四人仍提出系爭保險單(2)予台南市政府。至己○
○、丙○○被訴偽造系爭保險單(2)，雖經提起公訴，惟在該刑事
案件判決確定前，仍受無罪之推定，況證人劉元華於偵審中，未
論及彼等二人，台南市政府未能舉證證明，自不足採信，其請求
己○○、丙○○二人應負連帶賠償責任，即無理由。而萬裕公司
與台南市政府就系爭海安路地下街新建工程簽立履約協議書，由
萬裕公司承接泉安公司先前所訂立之新建工程契約，嗣於八十九
年九月二十七日依上開契約規定終止契約，訂有終止協議書，依
終止協議書第二條第三款約定，萬裕公司於兩造合意終止原工程
合約之日起三年內，仍應就原合約工程缺失，負瑕疵擔保責任。
嗣台南市政府於九十一年七月十八日以海安路地下街發生地下街
基礎版滲水及連續壁東北角滲水緊急搶修等工程保固賠償責任，
經審計部台灣省台南市審計室稽察發現及台南市政府辦理搶修工
程，合計支出二千二百二十一萬七千一百十五元，台南市政府已
依兩造協議書之約定，向承保人即富邦公司要求給付工程保固保
證保險賠償責任，但為富邦公司以上開理由拒絕，此有台南市政
府復審計部台灣省台南市審計室（下稱台南審計室）之函文及工
程結算驗收證明書、台南市政府營繕工程結算明細表、台南市政
府九十一年七月十八日函、富邦產物保險公司函可證。而上開緊
急搶修工程款或拆除款等，確屬廠商即萬裕公司應負責工程瑕疵
改善費用或拆除及賠償之費用，復經證人郭萬隆於第一審證述屬
實在卷，台南市審計室亦於九十二年一月三十日致台南市政府函
文表示，萬裕公司未將地下室積水抽乾，致台灣省土木技師公會
（下稱土木技師工會）未能發現基礎版滲水情事，足認上開搶修
工程及拆除工程均屬萬裕公司應負責之工程瑕疵。且查上開工程
搶修或改善時間，均在合意終止工程合約起算三年內之瑕疵擔保
責任期間，台南市政府主張在二千二百二十一萬七千一百十五元
範圍內所受之損害，為有理由，超過部分，則無理由。甲○○所
辯混凝土樓板厚度不足、木模板厚度不足，係八十八年五十九期
工程款之扣款云云，不足採信。另台南市政府與萬裕公司於終止
協議，曾委由土木技師公會鑑定並為工程款之結算，結算後瑕疵
部分共扣款六千八百十九萬一千九百六十九元，而該工程結算證
明書及結算明細表等文件核屬公文書，應推定為真正。又原有工
程保留款九千四百八十五萬七千七百零五元，扣除土方及型鋼溢
付價及損鄰賠償金，實際剩餘保留款僅剩六千八百二十五萬九千
八百五十八元，其中四千三百五十萬元部分，以保固保險單替代
，其餘部分業由萬裕公司領回，台南市政府已無保留任何工程款
項。至於證人黃竹芳證稱內容不明，不能證明正道公司業已概括
承受萬裕公司之工程瑕疵；另依終止協議書第二條，萬裕公司應
提出接續施工之第三人之書面擔保始可免除瑕疵擔保責任，但萬
裕公司未提出正道公司之書面擔保，仍應對原工程負瑕疵擔保責
任。萬裕公司於與台南市政府終止協議書辦理工程結算時，所以
提出上開工程保固保險單（即保險單(1)），目的係為保固系爭海
安路地下街新建工程於結算後發現之新工程瑕疵。故發生新工程
瑕疵時，台南市政府即可向工程保固保險金求償。台南市政府發
現系爭新工程瑕疵，因而支出上開修護或改善費，應自工程保固
保險單取償，惟該保險單係偽造，致上訴人無從以之向富邦公司
要求賠償，台南市政府主張乃因戊○○等人提供偽造保險單所生
之損害，非無依據。而富邦公司對於選任戊○○、萬裕公司對於
選任甲○○或監督其職務之執行已盡相當之注意或縱加以相當之
注意而仍不免發生損害，並未舉證證明，依法應負僱用人連帶賠
償責任。從而，台南市政府依民法第一百八十五條、第一百八十
八條規定，訴請甲○○、乙○○、丁○○、戊○○應連帶賠償台
南市政府無從求償之工程修護或改善款，暨萬裕公司應就其受僱
人甲○○、富邦公司應就其受僱人戊○○應負擔賠償部分負連帶
責任，於法有據，應予准許；逾上開金額部分之請求，則無理由
。富邦公司未舉證證明台南市政府所屬承辦人員有何過失，係屬
損害發生或擴大之原因，難認台南市政府與有過失。末查，正道
公司之系爭海安路ＢＯＴ工程契約，關於終止契約所生損害賠償
及返還上開工程履約保證保險單事件，曾聲請中華民國仲裁協會
（下稱仲裁協會）仲裁，作成九十一年度仲聲忠字第○三九號仲
裁判斷書，且無撤銷事由，仲裁結果應生確定拘束力，法院不得
再為相反之判斷。依仲裁判斷書認定，台南市政府應返還上開履
約保證保險單予正道公司，並不因該履約保證保險單是否偽造而
受影響。而台南市政府雖主張系爭海安路ＢＯＴ工程契約第十一
‧四條，其得沒收一億八千萬元履約保證金，惟本契約因台南市
政府未如期履行應辦事項，經正道公司終止契約，仲裁判斷亦認
正道公司合法終止（仲裁判斷書第二一二頁），依此契約終止原
因，僅可歸責於台南市政府，且「偽造假保單」，非屬兩造契約
所定之違約事由，台南市○○○○○道公司違約，不足採信。況
契約違約所生不履行之損害，與台南市政府所主張「偽造假保單
」所生侵權行為之損害，其法律關係不同，難併為同一之請求，
台南市○○○○○路ＢＯＴ工程契約規定，請求正道公司給付因
「偽造假保單」違約所生損害，於法無據，不應准許。從而台南
市政府依民法第一百八十五條、第一百八十八條規定，訴請甲○
○、乙○○、丁○○、戊○○應連帶賠償台南市政府無從求償之
工程修護或改善款，暨萬裕公司應就其受僱人甲○○、富邦公司
應就其受僱人戊○○應負擔賠償部分負連帶責任，為有理由，應
予准許，爰廢棄第一審所為台南市政府敗訴之判決，改判命甲○
○、乙○○、丁○○及戊○○應連帶給付二千二百二十一萬七千
一百十五元之本息，暨萬裕公司應與甲○○之給付、富邦公司應
與戊○○之給付負連帶給付責任，並駁回台南市政府其餘上訴等
詞，為其判斷之基礎。
按侵權行為損害賠償請求權之成立，以被害人有權利受到損害為
必要。本件台南市政府於原審主張，因系爭偽造之工程保固保證
保險單（即保險單(1)），致其於發現工程瑕疵後，向富邦公司請
求負連帶保證責任被拒，爰依侵權行為法律關係請求損害賠償。
原審既認系爭保險單(1)係偽造，則台南市政府對富邦公司依保險
單(1)之連帶保證權利，自始未成立生效，當無該權利受到損害可
言，而於系爭工程終止協議書未失效或解除前，萬裕公司仍有依
系爭終止協議書約定，提供台南市政府真正之工程保固保證保險
單之義務。查台南市政府於第一審起訴即陳稱，萬裕公司先前已
提供保固保證金現金四千三百五十萬元，因系爭偽造保險單之提
供而將現金返還（第一審附民卷第三、四頁），又稱系爭保險單
(1)金額四千三百五十萬元係瑕疵擔保保證金（原審判決第二十一
頁），則台南市政府主張因系爭偽造行為，致其受有損害，究係
如何之權利受到損害？換言之，係依終止協議書約定，請求提供
真正保固保險單權利受損？或其他之權利受到損害？原審未予論
述說明，即謂台南市政府因系爭工程瑕疵支出費用二千二百二十
一萬七千一百十五元，本應由萬裕公司所提供之工程保固保險單
取償，因上開偽造行為而無從獲償，應由戊○○等四人與富邦公
司、萬裕公司應負共同侵權行為負連帶賠償責任，而未行使闡明
權，曉諭台南市政府明或補充陳述，其究有如何之權利受到損
害，逕為兩造各為一部勝訴與一部敗訴，暨駁回台南市政府對丙
○○、己○○請求之判決，尚嫌速斷，且違背闡明權行使義務，
其程序亦有可議之處。次查，損害賠償以填補損害為原則，台南
市政府依侵權行為損害賠償法律關係請求，則就其所受之損害額
應負舉證責任，關於系爭工程瑕疵損害金二千二百二十一萬七千
一百十五元之計算，原審逕以台南市政府於九十一年七月間就系
爭地下街工程基礎版滲水及連續壁東北角滲水緊急搶修等工程保
固賠償責任，經台南審計室稽察發現及台南市政府辦理搶修工程
，而支出之費用為據。但查上開費用是否為系爭工程瑕疵修補費
用，審計單位之查核函文內容，究係現場勘驗或係依何資料做成
，得否做為本件工程瑕疵之證據，甲○○既於原審爭執該修繕瑕
疵之工程費用項目，係終止契約前已因工程瑕疵而遭扣款，與事
後之搶修工程無關（原審卷一第一百四十三頁），原審仍有依舉
證責任分配法則，命台南市政府就其上開費用支出與系爭工程修
繕費用之因果關聯存在一節，負舉證責任必要，乃原審逕以台南
審計室九十二年一月三十日審南市肆字第○六三七號函（第一審
卷二第二二九頁）及台南市政府支出之費用表，做為系爭瑕疵修
繕款共為二千二百二十一萬七千一百十五元之事實認定之證據方
法，亦有未洽。再者，系爭保險單(2)目的，在供系爭海安路ＢＯ
Ｔ工程履約保證用，而己○○為正道公司之董事長、丙○○為董
事，正道公司為規模較大公司，此為原審認定之事實，則正道公
司欲以保險單換回已交付之開立公司履約保證保險單面額一億八
千萬元，應會循一定程序提出，而丙○○被授權處理本案有關之
申請、投標、議約、訂約及合約終止等權（重附民字第十七號卷
第六十一頁），原審徒以刑事判決彼等二人無罪，認其無共同侵
權行為之事實，而就台南市政府於第一審已提出之申請人書、切
結書、申請書、證明文件檢查表、正道公司函台南市政府之各項
函文等有利之證據（同上卷第五十六頁以下），疏未說明其採否
之理由，有判決不備理由之違失。又查，台南市政府於本案中，
請求富邦公司應就丁○○之賠償責任負連帶責任，原審不予准許
，惟未於理由項下說明其理由，同有前述之違失。末者，台南市
政府主張正道公司利用偽造之保險單(2)，已構成違約事由，如無
偽造保險單情事，其當得沒入正道公司前已交付之履約保證金，
及自開立公司保險單取償等語（見原審判決第五頁），則台南市
政府主張之法律關係，究係債務不履行責任或侵權行為損害賠償
責任？又究有如何之權利受到損害？其沒入保證金或自保險單取
償之目的為何？均未能明瞭，此與仲裁判斷內容非無關聯，原審
亦未行使闡明權，逕以前開理由駁回台南市政府關此部分請求，
亦有可議。兩造上訴意旨，各就原判決不利己部分指摘不當，求
予廢棄，均非無理由。
據上論結，本件兩造上訴均有理由。依民事訴訟法第四百七十七
條第一項、第四百七十八條第二項，判決如主文。
中    華    民    國  九十八  年    九    月   十七   日
                      最高法院民事第四庭
                          審判長法官  劉  延  村
                                法官  許  澍  林
                                法官  黃  秀  得
                                法官  許  正  順
                                法官  魏  大  喨
      本件正本證明與原本無異
                                      書  記  官
中    華    民    國  九十八  年    九    月  二十九  日
                                                      Ｅ


司法院資訊處製作；財團法人民間司法改革基金會備份。
